【裁判字號】    92,台上,1521
【裁判日期】    920716
【裁判案由】    分割共有物
【裁判全文】
最高法院民事判決                              九十二年度台上字第一五二一號
    上  訴  人  寅○○
    訴訟代理人  陳明發律師
    被 上訴 人  辰○○
                卯○○
                丙○○
                癸○○
                子○○
                丁○○
                辛○○
                戊○○
                乙  ○
                己○○
                壬○○
                甲○○
                丑  ○
                庚○○
右當事人間請求分割共有物事件，上訴人對於中華民國九十二年二月二十五日台灣高
等法院台中分院第二審更審判決（九十年度上更(二)字第一七號），提起上訴，本院判
決如左：
    主  文
上訴駁回。
第三審訴訟費用由上訴人負擔。
    理  由
本件上訴人主張：坐落彰化縣二林鎮○○段一○六六號，地目建，面積○‧一九七二
○四公頃土地，為兩造所共有，依其使用目的並無不能分割之情形，兩造亦無不分割
之約定，無法協議分割等情，求為將系爭土地為原物分割之判決。
被上訴人丑○、子○○、辰○○、卯○○、丙○○則以：依照民國八十三年一月二十
四日測量方案分割；被上訴人不同意分割；甲○○以：二個方案均無意見等語，資為
抗辯（第一審被告洪燕山、洪隆明分別於訴訟繫屬中之八十三年十二月三十一日、八
十四年十一月四日死亡，分別由庚○○、丑○聲明承受訴訟）。
原審斟酌全辯論意旨及調查證據之結果，以：系爭土地位於彰化縣二林鎮○○路與斗
苑路五段之間，被上訴人甲○○所有之三層鋼筋混凝土樓房兩面臨路，被上訴人壬○
○之一樓半磚造鐵皮屋、被上訴人辛○○所有磚造瓦頂平房、上訴人所有一樓半磚造
鐵皮頂屋暨訴外人李牽治（即葉俊良）、林武雄各別所有一樓半磚造鐵皮頂屋均面臨
新生路；另被上訴人丁○○所有二層磚造瓦頂平房則僅小部分面臨新生路，其餘部分
均為未臨道路之裡地，裡地部分被上訴人戊○○所有三層鋼筋混凝土樓房可與其自有
臨新生路之土地連接使用，另洪隆明所有一部分樓房可從其斗苑路五段之樓房合併使
用，其餘裡地僅有西南角處即戊○○房旁之三至四公尺不等寬度，位於訴外人所有土
地之小巷道可供進出；另有洪氏祖厝正身及護龍為磚造瓦頂平房，大部份無人使用，
小部分由洪隆明、洪燕山及承租人楊來和租用，部分為訴外人元和堂之房屋及空地暨
二林藥局之花園及平房，經第一審及原法院受命法官勘驗明確，有勘驗筆錄及現狀測
量圖、勘驗結果圖可稽。系爭土地位在彰化縣二林鎮第一市場之繁榮地帶內，為商場
集中之地區，餐飲業、鐘錶店、電氣業、服裝業以此為最大消費市場。加以交通方便
，居民上學、上班、洽公皆十分便利、人口往來活絡甚為熱鬧，屬於人文期之壯年期
，有發展潛力持續繁榮，有華聲企業發展鑑定顧問有限公司鑑定報告書可稽。本件私
設道路之長度超出六十公尺，依台灣省建築管理規則第五條規定，其寬度以六公尺為
宜，經審酌系爭土地能早日施設私有道路供裡地人建屋使用，及原判決附圖(一)之分割
方案，使上訴人分得面臨道路部分更大，應承擔出租第三人不利益之被上訴人丑○分
得之面臨道路寬度較小，及系爭土地使用之現況，並顧及多數共有人之意願及分得後
之利用效果，認以附圖(一)即八十三年一月二十四日二林地政事務所複丈成果圖所示之
分割方案分割為妥適。倘依上訴人主張之附圖(二)方案分割，被上訴人壬○○分得部分
土地將成畸零地，無經濟價值。丑○分得之土地成漏斗形狀，面臨道路寬度未達前揭
建築技術規則之規定，無法建屋，有失公平，不足憑採。又以原物為分配時，如共有
人中有不能按其應有部分受分配者，得以金錢補償之，民法第八百二十四條第三項定
有明文。系爭土地部分面臨新生路，部分面臨斗苑路，其餘部分則僅臨分割後所設置
之六公尺私設道路，其地價自有高低之分。應互為補償其差價。系爭土地於八十年七
月之公告現值每平方公尺為新台幣（下同）二萬二千八百四十四元，於八十二年七月
之公告現值為每平方公尺二萬七千五百零七元，以系爭土地之商業區繁榮位置，雖處
於不動產不景氣之情況，其地價之昇降較之八十二年間不至差距太大，參酌原法院囑
託華聲企業發展鑑定顧問有限公司之鑑價報告，認定各共有人因分割所得之價值如原
判決附表(二)，其價值之增減如原判決附表(三)，定其補償方式及金額如原判決附表(四)。
至上訴人所提理德不動產估價師事務所鑑價報告，係依據原判決附圖(二)分割方案所為
鑑價，既不採該分割方案，則該鑑價報告已失所附麗等詞，為其心證之所由得，並說
明對兩造其餘攻擊防禦方法之取捨意見，因而將第一審判決廢棄，改判如原判決主文
第二項所示方法分割，經核於法洵無違誤。上訴意旨，漫指原判決依職權所為之分割
方法為不當，或就原判決已論斷，泛謂未說明，求予廢棄，為無理由。至系爭土地原
共有人洪燕山、洪隆明分別於八十三年十二月三十一日、八十四年十一月四日死亡，
彼等就系爭土地之應有部分由庚○○、丑○繼承，並承受訴訟，原判決附圖(一)編號５
、誤載為洪隆明、編號誤載為洪燕山，核與判決之結果不生影響，併予敘明。
據上論結，本件上訴為無理由。依民事訴訟法第四百八十一條、第四百四十九條第一
項、第七十八條，判決如主文。
中      華      民      國    九十二    年      七      月      十六    日
                              最高法院民事第六庭
                                  審判長法官  吳  正  一
                                        法官  劉  福  來
                                        法官  鄭  玉  山
                                        法官  黃  義  豐
                                        法官  蘇  達  志
      右正本證明與原本無異
                                              書  記  官
中      華      民      國    九十二    年      七      月     三十     日
                                                                        ｖ


司法院資訊處製作；財團法人民間司法改革基金會備份。
